臺灣高等法院刑事判決　　　　　　　　　　　　九十三年度上更(一)字第二一二號
　　上　訴　人
　　即　被　告　乙○○
右上訴人因搶奪案件，不服臺灣臺北地方法院中華民國八十九年度訴字第八五七號，
中華民國九十年三月三十日第一審所為判決（起訴案號：臺灣臺北地方法院檢察署八
十九年度偵字第七五四四號），提起上訴，經判決後，由最高法院發回更審，本院判
決如左：
    主      文
原判決關於乙○○部分撤銷。
乙○○共同意圖為自己不法之所有，而搶奪他人之動產，處有期徒刑陸月；如易科罰
金，以參佰元折算壹日。
    事      實
一、乙○○與姓名年籍不詳之成年男子，共同意圖為自己不法所有，於民國八十九年
    四月十八日下午十六時許，在臺北市○○路四十八巷內，由該男子騎乘不詳車牌
    號碼之機車一部搭載乙○○，二人均頭戴半罩式安全帽，趁對向行人丁○（按民
    國廿三年十二月二日生）不及防備之際，於機車對向行駛靠近後，推由後座之乙○○出手搶奪丁○手挽著之皮包一只（內有國際牌行動電話一具及現款新臺幣三
    萬元），得手後隨即騎機車逃逸。嗣乙○○於八十九年四月二十日上午六時許，
    因搭乘鄭裕明（鄭裕明所涉侵占遺失物、變造特種文書，及竊盜之犯行，經原審
    分別判處有期徒刑三月、十月，並定應執行刑為有期徒刑一年確定）所竊得之Ｇ
    ＱＶ－一八八號機車（未懸掛車牌）行經臺北市○○○路○段五十七號前為警臨
    檢時，鄭裕明為掩飾身分謊稱其係「張致平」，二人旋為警識破查獲而帶回警局
    訊問，循線通知丁○到警局指認，而得知上情。
二、案經臺北市政府警察局中山分局報請臺灣臺北地方法院檢察署檢察官偵查起訴。
    理      由
一、本院查：
（一）被告乙○○與另一姓名年籍不詳之成年男子共同騎乘機車，二人均頭戴半罩式
      安全帽，迎面推由後座之乙○○出手搶奪證人丁○財物之事實，業據證人丁○
      於警訊中指訴歷歷（見偵查卷宗第二十三頁反面、第二十四頁）；原審於審理
      中再質之證人丁○當日搶奪伊之人是否確係被告乙○○並命當庭指認，證人丁○於原審結證：「我是在八十九年四月十八日下午四點多被搶，地點在臺北市
      ○○路四十八巷內，那天我是要拿會錢三萬元去給人，到了天祥路的時候，有
      兩個人騎機車過來，車速很快，把我皮包搶了就走，當時皮包內有現金三萬元
      及國際牌行動電話一支」（見原審卷第三八頁）、「當天搶我的兩個人，他們
      的機車、安全帽、衣服及背影都如照片上所示的一樣，當時是坐在機車後座的
      人搶我的，坐後座的人我看得比較清楚，應該是在庭的被告乙○○沒錯，至於
      機車前座的那個人，我當時沒有看清楚，所以是否在庭的鄭裕明我不確定。」
      等語（原審卷第一○八頁至第一○九頁）。證人丁○於本院審理中再度結稱：
      「在天祥路被搶」、「我當時人在路上靠左側行走，皮包掛在我右手前臂。搶
      我的人係騎機車從我的正面對我行搶，將我的皮包搶走。」、「兩個，前面的
      人駕駛機車，由坐在後座的人動手搶我的皮包。」、「當時所指認之人，確係
      被告乙○○就是搶的人」、「是在我被搶後兩、三天（去指認被告）。」、「
      有，搶我的人是戴著沒有護目罩的半罩安全帽，我被搶的時候：：：，路上有
      很多的人幫忙阻攔搶我的人，但是沒有攔下搶我的人。不過在他們逃走的時候
      我有看到搶我的人所戴安全帽係斜斜的戴著，而且我在他搶我之前就發現他們
      二人所騎的機車情形很不尋常，即特別注意到搶我之人的面貌。」、「我就是
      知道搶我的人就是我在警察局指認之人。」（見本院九十三年五月十一日審判
      筆錄）。是證人丁○堅指當日搶奪伊之人確係後座之被告乙○○無訛，矧證人
      丁○當日遭搶奪之時間係十六時許，斯時天色尚未昏暗，且證人丁○與被告乙○○素不相識，衡情均斷無錯認及攀誣之情事，證人丁○之證言，應堪採信。
（二）至證人即被告乙○○之雇主丙○○於八十九年八月廿二日原審審理中所證：「
      被告乙○○曾經在我經營的卡拉ＯＫ店工作過。他是自（八十九年）四月七日
      開始在我們店裡上晚班，後來自四月十二日我開始增加經營下午的生意，只經
      營星期一到星期六的下午生意，被告乙○○於四月十二日開始的兩個星期，除
      了星期日外，他都有去上下午班。下午班被告有時是一點多來上班，有時是二
      點多來上班。」（原審卷第六十一頁至第六十二頁）等語。然被告乙○○於八
      十九年四月十八日（星期二）下午四時許，案發時是否在證人丙○○所經營的
      卡拉ＯＫ店上班，證人並未提出類似全部員工打卡之紀錄，且距本案被告被逮
      捕後四個多月，才臨時隨同被告乙○○到庭作證；則證人丙○○前揭證言，不
      能證明被告乙○○於八十九年四月十八日下午四時，確有前往證人丙○○處上
      班，自不得為被告乙○○有利之認定。
（三）又測謊鑑定，係依一般人在說謊時，會產生遲疑、緊張、恐懼、不安等心理波
      動現象，乃以科學方法，由鑑定人利用測謊儀器，將受測者之上開情緒波動反
      應情形加以紀錄，用以分析判斷受測者之供述是否違反其內心之真意而屬虛偽
      不實，故測謊鑑定，倘鑑定人具備專業之知識技能，復基於保障緘默權而事先
      獲得受測者之同意，所使用之測謊儀器及其測試之問題與方法又具專業可靠性
      時，該測謊結果，如就有利之供述，經鑑定人分析判斷有不實之情緒波動反應
      ，依補強性法則，雖不得作為有罪判決之唯一證據，但非無證據能力，仍得供
      裁判之佐證，其證明力如何，事實審法院有自由判斷之職權，最高法院八十八
      年度台上字第二九三六號判決意旨可資參照。查原審徵得被告乙○○同意後（
      原審卷第六十三頁），於八十九年十月三日以北院文刑康八九訴八五七字第二
      一六九八號函請法務部調查局對被告乙○○實施測謊鑑定，被告乙○○並於八
      十九年十一月十六日前往具有專業知識技能之該鑑定機關受測，經法務部調查
      局以精密之測謊儀器及專業可靠之測試問題對被告乙○○實施測謊，經測試後
      發現被告乙○○對於「其未騎機車拿走女士皮包」之問題，呈情緒波動反應，
      鑑定結果認被告乙○○應係說謊，有該局八十九年十一月二十五日（八九）陸
      （三）字第八九○八五五五四號鑑定通知書可按（原審卷第一四○頁），益證
      被告乙○○所辯未行搶奪云云，顯係卸責之詞，不足採信。
（四）至於被害人被搶之地點，告訴人丁○於警訊時稱：搭捷運台北市○○○路站下
      車，行走於民權西路七十巷內被搶（見偵查卷第二三頁警訊筆錄）；惟告訴人
      告訴人丁○於原審已明白說明：地點在臺北市○○路四十八巷內，那天是要拿
      會錢三萬元去給人，到了天祥路的時候被搶（見原審卷第三八頁），於本院審
      理時亦再指明地點在天祥路（見本院九十三年五月十一日審判筆錄）。足認告
      訴人丁○被搶地點，係下車後走民權西路轉進天祥路四十八巷內無訛。
（五）綜上所述，被告乙○○搶奪之犯行，堪予認定。
二、核被告乙○○所為，係犯刑法第三百二十五條第一項之搶奪罪。被告乙○○與姓
    名年籍不詳之成年男子間，就上揭犯行有犯意聯絡及行為分擔，均為共同正犯。
三、原審就被告乙○○部分據以論罪科刑，固非無見，惟查原判決關於犯罪事實，僅
    認定騎機車趁人不及防備而搶奪，但對於如何趁人不及防備而搶奪之情形，並未
    認定被告因戴半罩式安全帽，但係對向迎面搶奪被害人丁○財物，被害人丁○指
    認被告始可憑信，原判決就此遺漏，尚有未洽。被告乙○○上訴意旨否認犯罪雖
    未足採，但原判決關於被告乙○○部分既有前揭可議之處，仍屬無可維持，應由
    本院將原判決關於被告乙○○部分撤銷改判。爰審酌被告乙○○之尚無犯罪科刑
    前科、然正值青壯卻不知進取，猶起意搶奪他人財物，其犯罪動機、所用之手段
    、所搶奪之財物價值尚屬非鉅、對社會治安所生危害程度，暨犯罪後否認犯罪之
    態度等一切情狀，量處有期徒刑六月。再被告行為後，刑法第四十一條已於九十
    年一月十日修正公布施行，修正後第四十一條已修正為：「犯最重本刑為五年以
    下有期徒刑以下之刑之罪，而受六個月以下有期徒刑或拘役之宣告，因身體、教
    育、職業、家庭之關係或其他正當事由，執行顯有困難者，得以一元以上三元以
    下折算一日，易科罰金。但確因不執行所宣告之刑，難收矯正之效，或難以維持
    法秩序者，不在此限。」、「併合處罰之數罪，均有前項情形，其應執行之刑逾
    六月者，亦同。」較之原第四十一條規定：「犯最重本刑為三年以下有期徒刑以
    下之刑之罪，而受六月以下有期徒刑或拘役之宣告，因身體、教育、職業或家庭
    之關係，執行顯有困難者，得以一元以上三元以下折算一日，易科罰金。」比較
    新舊法之適用，應以修正後之規定顯較有利於被告，自應適用新法，並依新法諭
    知易科罰金之折算標準。
四、至公訴意旨另以：被告乙○○與被告鄭裕明（鄭裕明所涉搶奪部分，經原審判決
    無罪確定）意圖為自己不法之所有，共同騎用所竊得之ＧＱＶ－一八八號機車，
    事先拆下車牌，在八十九年四月十七日二十一時在臺北市○○○路○段二十一巷
    四十號前，趁甲○○不備之際，搶奪甲○○之國民
    動電話、健保卡、駕照及現金等物得逞。因認被告乙○○此部分亦涉有刑法第三
    百二十五條第一項之搶奪罪嫌云云。經查：
（一）按犯罪事實應依證據認定之，無證據不得推定其犯罪事實。又不能證明被告犯
      罪者，應諭知無罪之判決，刑事訴訟法第一百五十四條、第三百零一條第一項
      分別定有明文。次按事實之認定，應憑證據，如未能發現相當證據，或證據不
      足以證明，自不能以推測或擬制之方法，為裁判基礎，最高法院四十年台上字
      第八六號判例可資參照。又認定犯罪事實，所憑之證據，雖不以直接證據為限
      ，間接證據亦包括在內，然無論直接或間接證據，其為訴訟上之證明，須於通
      常一般之人均不致於有所懷疑，而得確信其為真實之程度者，始得據之為有罪
      之認定，倘其證明尚未達到此一程度，而有合理性懷疑之存在時，即無從為有
      罪之認定，此亦有最高法院七十六年台上字第四九八六號判例可資參照。
（二）本件公訴人認被告乙○○涉犯前開搶奪罪之犯行，無非以證人甲○○之證言為
      其唯一論據。
（三）原審、本院前審，及本院審理中，訊據被告乙○○堅決否認有此部分搶奪之犯
      行，辯稱；從未搶奪證人甲○○等語。
（四）經查：證人甲○○於警訊中雖指稱搶奪渠之人為被告乙○○及鄭裕明云云（見
      偵查卷第二十頁反面），惟證人甲○○於警訊中僅係從「機車外型」、「體型
      」、「身影」、「安全帽」、「年紀」加以指認，而未就被告乙○○之面貌及
      特徵為詳實之指認云云，然體型、身影、年紀與被告乙○○相仿者，在所多有
      ，機車外型、安全帽似如被告乙○○、鄭裕明當日為警查獲時之機車及安全帽
      者，亦比比皆是；參之證人甲○○遭搶奪之時間係八十九年四月十七日二十一
      時許，斯時已屬夜間，則證人甲○○於夜間較昏暗之狀況下，是否能為正確之
      指認，亦屬可疑；況原審於審理中質諸證人甲○○當日搶奪渠之人是否確係被
      告乙○○並命當庭指認，證人甲○○證稱：「：：：當時我見到搶我的機車上
      有兩個人，至於他們的長相我不可能看清楚，只記得後面那個人戴的是白色的
      安全帽，搶我的人是後面的那個人，他們的身材都是屬於瘦的，他們當時的衣
      服都是屬於暗色系的。」、「：：：當天警察要我指認時，我告訴他們我並不
      確定是不是他們兩個人搶我的。」、「（對於今日在庭之被告是否能夠確定是
      他搶的？）我還是不能確定。」（原審卷第二一七頁）；於本院前審證稱：「
      當天晚上我皮包側背，與我朋友走在巷子裡我走外側，忽然就跌倒，就發現機
      車從我旁邊飛快騎過，起來後就發現皮包不見了。我抬頭時，他們已經到巷口
      了，所以看得也不是很清楚。」、「當時已經晚上了，且看到他們時已經到路
      口了，就算回頭我也看不清楚，只知道他們身材瘦瘦的，是二個年輕人。」（
      本院前審九十年六月二十日訊問筆錄）等語明確。堪認證人甲○○不能確切指
      認當日搶奪之人為被告乙○○，是證人甲○○之警訊指認顯難達一般之人均不
      致有所懷疑之程度，尚難執此遽論被告乙○○確為搶奪甲○○之人，而論以搶
      奪罪之刑責。此外，復查無其他積極證據足資證明被告乙○○有何搶奪證人甲○○之犯行，不能證明被告乙○○此部分犯罪。然起訴意旨認因此部分之犯行
      ，與前揭論罪科刑部分有連續犯之裁判上一罪之關係，爰不另為無罪之諭知。
五、被告乙○○經合法傳喚，無正當理由不到庭，不待其陳述，逕行判決。
據上論結，均依刑事訴訟法第三百六十九條第一項、第三百六十四條、第二百九十九
條第一項前段、第三百七十一條，刑法第二十八條、第三百二十五條第一項、第二條
第一項前段、第四十一條第一項，罰金罰鍰提高標準條例第一條前段、第二條，判決
如主文。
本案經檢察官朱兆民到庭執行職務。
中　　　華　　　民　　　國　　九十三　　年　　　五　　　月　　二十八　　日
                              臺灣高等法院刑事第八庭
                                  審判長法  官  陳  祐  治
                                        法  官  陳  晴  教
                                        法  官  王  炳  梁
右正本證明與原本無異。
如不服本判決，應於收受送達後十日內向本院提出上訴書狀，其未敘述上訴之理由者
並得於提起上訴後十日內向本院補提理由書（均須按他造當事人之人數附繕本）。
                                        書記官  潘　大　鵬
中　　　華　　　民　　　國　　九十三　　年　　　五　　　月　　二十八　　日
附錄本案論罪科刑所犯法條全文：
刑法第三百二十五條：
意圖為自己或第三人不法之所有，而搶奪他人之動產者，處六月以上五年以下有期徒
刑。
因而致人於死者，處無期徒刑或七年以上有期徒刑，致重傷者，處三年以上十年以下
有期徒刑。
第一項之未遂犯罰之。
